臺灣臺東地方法院民事裁定
111年度家聲字第73號
聲  請  人  陳得和  

代  理  人  葉仲原律師（法律扶助）
相  對  人  陳玄宗  
            陳鳳玲  
            陳枝山  
兼上 一 人
代  理  人  陳冠中  
上列當事人間請求給付扶養費事件，本院裁定如下：
    主  文
聲請駁回。
聲請程序費用新臺幣貳仟元由聲請人負擔。
    理  由
一、聲請意旨略以：相對人均為聲請人與前配偶廖貴美所生之子
    女。聲請人現年76歲，名下無任何財產，僅能仰賴撿拾資源
    回收換取收入維生，雖有配偶謝群英，但因故未能同居；又
    聲請人雖每月領有老人補助新臺幣（下同）4,000元，然依
    行政院主計總處家庭收支調查所示，臺東縣109年平均每人
    月消費支出為18,825元，扣除上開補助費用後，聲請人仍有
    14,825元之生活所需費用無著。而相對人均為聲請人之成年
    子女，對聲請人負有扶養義務，卻未負擔扶養聲請人之責，
    應由其等與訴外人謝群英平均分擔聲請人之扶養費每月2,96
    5元為宜（計算式：14,825元÷5＝2,965元）等語。並聲明：
    相對人陳玄宗、陳枝山、陳冠中及陳鳳玲應自民國111年8月
    1日起至聲請人死亡之日止，按月於每月5日前，各給付聲請
    人2,965元。如遲誤一期履行者，其後六期視為亦已到期。
二、相對人均以：相對人陳玄宗係由祖父母扶養成人，相對人陳
    枝山、陳冠中、陳鳳玲雖與父母同住，惟家中事務均由母親
    廖貴美打理，經濟來源亦仰賴廖貴美向祖父母、外祖父母籌
    措，且相對人陳玄宗、陳枝山、陳冠中均於求學階段即外出
    打工以支應家中開銷，相對人陳鳳玲亦由相對人陳冠中協助
    廖貴美照顧成人；而聲請人不僅未盡其扶養責任，更長年在
    外積欠債務、向相對人索取錢財，且自82年間即離家未返，
    顯已構成無正當理由未盡扶養義務，情節重大，爰依民法第
    1118條之1第2項規定，免除其等對聲請人之扶養義務等語置
    辯。並聲明：聲請駁回。
三、按下列親屬，互負扶養之義務：（一）直系血親相互間，民
    法第1114條第1款定有明文；次按受扶養權利者，以不能維
    持生活而無謀生能力者為限。前項無謀生能力之限制，於直
    系血親尊親屬不適用之，同法第1117條亦有明文規定。而所
    謂「不能維持生活」，係指不能以自己財產及勞力所得以維
    持自己之生活而言。再按受扶養權利者有下列情形之一，由
    負扶養義務者負擔扶養義務顯失公平，負扶養義務者得請求
    法院減輕其扶養義務：（二）對負扶養義務者無正當理由未
    盡扶養義務。受扶養權利者對負扶養義務者有前項各款行為
    之一，且情節重大者，法院得免除其扶養義務。則為民法第
    1118條之1第1項第2款、第2項所明定。
四、經查：
（一）聲請人主張相對人均為其子女，其因年事已高，僅能仰賴
      撿拾資源回收維生，名下亦無財產，已無法維持生活等情
      ，業據提出相對人之戶籍謄本為證（見本院卷第6至7頁反
      面），並有本院職權調閱聲請人之稅務電子閘門財產所得
      調件明細表等件（見本院卷第15至18頁）在卷可稽，相對
      人復未為爭執，堪認為真實。
（二）相對人均辯稱聲請人無正當理由未盡扶養義務、情節重大
      ，請求免除其等對聲請人之扶養義務乙情，則為聲請人所
      不爭執（見本院卷第114頁反面），亦堪信屬實。
五、綜上，聲請人自相對人年幼時即未曾提供必要之扶養費用，
    堪認其無正當理由未盡扶養義務，且情節重大，倘由相對人
    負擔對於聲請人之扶養義務，衡諸一般社會生活經驗，顯失
    公平。準此，相對人依民法第1118條之1第2項之規定，請求
    免除對聲請人之扶養義務，於法有據；聲請人請求相對人應
    自111年8月1日起至聲請人死亡之日止，按月於每月5日前，
    各給付聲請人2,965元之扶養費，為無理由，應予駁回。
六、依家事事件法第97條，非訟事件法第21條第2項、第24條第1
    項，民事訴訟法第95條、第78條，裁定如主文。　
中　　華　　民　　國　　111 　年　　12　　月　　8 　　日
                   家事法庭     法  官　范乃中
以上正本係照原本作成。
如對本裁定抗告須於裁定送達後10日內向本院提出抗告狀。
中　　華　　民　　國　　111 　年　　12　　月　　8 　　日
                                書記官　陳薇如